臺灣臺南地方法院刑事判決
109年度金訴字第143號
公  訴  人  臺灣臺南地方檢察署檢察官
被      告  黃湘芸



選任辯護人  陳宏義律師
上列被告因洗錢防制法等案件，經檢察官提起公訴（109年度偵
字第9050號、109年度營偵字第1070號），被告於準備程序為有
罪陳述，依刑事訴訟法第273 條之1 第1 項規定，由合議庭裁定
由受命法官獨任進行簡式審判程序，判決如下：
    主  文
黃湘芸幫助犯掩飾特定犯罪所得去向之洗錢罪，處有期徒刑貳月
，併科罰金新臺幣貳萬元，罰金如易服勞役，以新臺幣壹仟元折
算壹日。緩刑貳年，應於本判決確定之日起壹年內，以按月分期
或一次支付方式，賠償侯喻錡新臺幣捌萬陸仟元完畢。
    事實及理由
一、本件犯罪事實及證據，除就起訴書犯罪事實欄所載「…，竟
    仍分別基於縱有人利用其交付之帳戶作為實施詐欺取財犯行
    之犯罪工具以掩飾或隱匿詐欺犯罪所得，亦不違背其本意之
    洗錢及幫助詐欺取財犯意，…」應更正「…，竟基於幫助詐欺
    取財及幫助掩飾特定犯罪所得之去向之不確定故意，…」外
    ，其餘均與檢察官起訴書之記載相同，茲引用之犯罪事實部
    分（如附件起訴書節本）。
二、對被告構成犯罪之補充說明
　　就被告構成犯罪之理由，除引用起訴書記載之理由外，另補
    充如下：
　㈠金融機構帳戶之功能係在於存款、匯款與提領存款，依其生
    活經驗，顯知悉於我國在金融機構立帳並非困難，除立帳人
    本人於帳戶內款項提領前向立帳行主張外，持有帳戶資料者
    即可依帳戶資料取得帳戶內存款，而可知悉如提供帳戶供不
    明人士使用，顯有可能發生不明人士將帳戶供作收受及提領
    犯罪不法款項之金流節點。
　㈡本件被告除對方LINE帳戶外並無對方之詳實資訊，參酌其上
    開對帳戶功能之認知，其顯能知悉其寄交本案各帳戶與該不
    明對方，顯有可能使各帳戶淪為不法集團收取不法所得之金
    流節點，而造成提供金流節點工具與不法集團從事洗錢之結
    果，是其所為顯已構成幫助不法集團從事洗錢及該洗錢前置
    詐欺取財犯罪之幫助犯罪行為，依最高法院刑事大法庭108 
    年度台上大字第3101號裁定要旨（參見附錄法條），其所為
    構成幫助洗錢與幫助詐欺取財。
  ㈢綜上所述，本案事證明確，被告犯行堪以認定，應依法論科
    。　
三、論罪科刑
  ㈠罪名
  ⒈被告就事實欄之提供其各帳戶予詐欺集團致各被害人受騙匯
    款各帳戶後由詐欺集團提領各被害款項，核其所為，係犯刑
    法第30條第1 項、第339 條第1 項之幫助詐欺取財罪、刑法
    第30條第1 項、洗錢防制法第2 條第2 款、第14條第1 項之
    幫助掩飾特定犯罪所得去向之洗錢罪（最高法院108年度台
    上大字第3101號裁定要旨參照）。
　⒉起訴書認被告係涉犯洗錢防制法第2 條第2 款、第14條第1 
    項之掩飾特定犯罪所得去向之洗錢罪，惟被告犯罪樣態係屬
    幫助犯，因其所犯罪名相同，僅係犯罪樣態變更（共同正犯
    變更為幫助犯），並無刑事訴訟法第300 條變更起訴法條之
    適用，附此敘明。
  ㈡罪數：
　⒈被告以單一交付一帳戶行為，幫助該詐欺集團持該帳戶詐騙
    數被害人，觸犯數幫助詐欺取財罪，為同種想像競合，應依
    刑法第55條規定，從一幫助詐欺取財罪處斷。
　⒉被告以一交付帳戶行為而觸犯幫助詐欺取財、幫助洗錢罪，
    有行為局部重合，應依想像競合犯，從一重論以幫助洗錢罪
    。
　㈢刑之減輕事由
　　被告以幫助意思，參與構成要件以外行為，構成幫助犯，爰
    依刑法第30條第2 項規定，依正犯之刑減輕。
　㈣量刑審酌
    爰審酌被告之素行、交付帳戶時仍在學、交付帳戶動機、目
    的、交付帳戶數量、匯入帳戶內款項金流狀況（僅有本案被
    害金流）、被害人所受損害、犯後坦承犯行及賠償被害人狀
    況（①與吳育澄達成和解並全額賠償。②侯喻錡因調解未到而
    未達成和解，但被告表示願賠償侯喻錡全額）等一切情狀，
    量處如主文所示之刑，並諭知易刑之折算標準，以示懲儆。
  ㈤緩刑
　　被告前未曾因犯罪而遭偵查，其因一時失慮而誤犯本罪，犯
    後認錯表示悔悟，信其經此追訴審判後，當知警惕而無再犯
    之虞，本院綜合上開各情，認對其宣告之刑以暫不執行為適
    當，爰依刑法第74條第1 項第1 款規定，宣告緩刑如主文。
    並依同條第2 項第3 款規定，命被告依主文所載方式，賠償
　　侯喻錡之損害如主文。
四、沒收
  ㈠〔帳戶部分〕
    被告交付之各帳戶，雖屬其提供予不法集團使用之幫助犯行
    所用之物，惟該帳戶資料係被告與各金融機構間之金錢存款
    消費寄託契約所衍生之記帳證明資料與工具，僅為立帳人與
    金融機構間契約關係之表彰證明用，就存簿、金融卡本身，
    除無具體價值及難以估價外，該帳戶於被害人報案時即經警
    通報列為警示帳戶而強制停止被告與銀行間關於該帳戶使用
    之契約關係，須待立帳人本案刑事案件終了後，始有終止警
    示回復使用之可能，此外，該等帳戶縱經宣告沒收，立帳人
    於涉案之刑事案件終了後，仍可再次於金融機構申辦帳戶使
    用，是就本件關於金融帳戶帳戶資料，應認有刑法第38條之
    2 第2 項之欠缺刑法上之重要性，爰不予宣告沒收。
　㈡〔交付帳戶所得〕
　⒈依卷內現有證據，無證據可認被告因其交付帳戶行為而取得
    交付帳戶之對價，是無犯罪所得沒收之問題。至於，被告因
    其犯罪行為而與實施詐欺犯行之詐欺集團成員應對被害人共
    同負擔之侵權行為損害賠償責任，則屬民事賠償問題，附此
    敘明。
　⒉另就帳戶內之被害人匯入經提領剩餘之餘款，因不法集團已
    不可能提領該等餘款，其因帳戶立帳人身分而持有該等帳戶
    內餘款，於幫助犯罪之最後結果上獲有不法所得，惟因另有
    《存款帳戶及其疑似不法或顯屬異常交易管理辦法》（下稱管
    理辦法）第11條第1 、2 項之責令金融機構就經確定屬詐財
    案件之警示帳戶內之止扣存款餘額聯絡帳戶開戶人與被害人
    協商發還餘款或由被害人檢附報案單與切結書由銀行依匯款
    時間順序自後往前逐筆推算至發還全部存款餘額之規定，是
    就此部分餘款，可另依管理辦法處理，爰不就該等餘款為沒
    收之諭知，附此敘明。
據上論斷，依刑事訴訟法273 條之1 第1 項、第299 條第1 項前
段、第310 條之2 、第454 條，判決如主文。
本案經檢察官蘇榮照到庭執行職務。
中　　華　　民　　國　　110 　年　　2 　　月　　1 　　日
    　　　　　　　　 刑事第十庭   法　官　陳世旻
以上正本證明與原本無異。
如不服本判決應於收受本判決後20日內向本院提出上訴書狀，並
應敘述具體理由。其未敘述上訴理由者，應於上訴期間屆滿後20
日內向本院補提理由書狀（均須按他造當事人之人數附繕本）「
切勿逕送上級法院」。 　　　　　　　　　　　　　　　　  　　　　　　　　　　　　　　　    書記官　廖庭瑜
中　　華　　民　　國　　110 　年　　2 　　月　　3 　　日
附錄：     1 中華民國刑法           第 30 條（民國 94 年 02 月 02 日）    ．幫助他人實行犯罪行為者，為幫助犯。雖他人不知幫助之情者，亦同。    ．幫助犯之處罰，得按正犯之刑減輕之。    第 339 條（民國 103 年 06 月 18 日；節錄第1 項）  ．意圖為自己或第三人不法之所有，以詐術使人將本人或第三人之物交付者，處五年以下有期徒刑、拘役或科或併科五十萬元以下罰金。                                                            第 38-2 條（民國 104 年 12 月 30 日；節錄第2 項）    ．宣告前二條之沒收或追徵，有過苛之虞、欠缺刑法上之重要性、犯罪所得價值低微，或為維持受宣告人生活條件之必要者，得不宣告或酌減之。　 2 中華民國刑法施行法       第 1-1 條（民國 95 年 06 月 14 日；節錄第1 項）   ．中華民國九十四年一月七日刑法修正施行後，刑法分則編所定罰金之貨幣單位為新臺幣。  3 洗錢防制法    第 2 條（民國 107 年 11 月 07 日） ．本法所稱洗錢，指下列行為： 　一、意圖掩飾或隱匿特定犯罪所得來源，或使他人逃避刑事追訴，而移轉或變更特定犯罪所得。   二、掩飾或隱匿特定犯罪所得之本質、來源、去向、所在、所有權、處分權或其他權益者。   三、收受、持有或使用他人之特定犯罪所得。          　 第 3 條（民國 107 年 11 月 07 日；節錄第1 、2 、13款） ．本法所稱特定犯罪，指下列各款之罪：   一、最輕本刑為六月以上有期徒刑以上之刑之罪。   二、刑法第一百二十一條第一項、第一百二十三條、第二百零一條之一第二項、第二百六十八條、第三百三十九條、第三百三十九條之三、第三百四十二條、第三百四十四條、第三百四十九條之罪。  　十三、本法第十四條之罪。                                                                        第 4 條（同民國 105 年 12 月 28 日）  ．本法所稱特定犯罪所得，指犯第三條所列之特定犯罪而取得或變得之財物或財產上利益及其孳息。   ．前項特定犯罪所得之認定，不以其所犯特定犯罪經有罪判決為必要。    第 14 條（【一般洗錢罪】同民國 105 年 12 月 28 日）    ．有第二條各款所列洗錢行為者，處七年以下有期徒刑，併科新臺幣五百萬元以下罰金。   ．前項之未遂犯罰之。                                                          ．前二項情形，不得科以超過其特定犯罪所定最重本刑之刑。  【最高法院刑事大法庭裁定　108年度台上大字第3101號（109.12.16）】  【主  文】 ．行為人提供金融帳戶提款卡及密碼予不認識之人，非屬洗錢防制法第2 條所稱之洗錢行為，不成立同法第14條第1 項一般洗錢罪之正犯；如行為人主觀上認識該帳戶可能作為收受及提領特定犯罪所得使用，他人提領後即產生遮斷資金流動軌跡以逃避國家追訴、處罰之效果，仍基於幫助之犯意而提供，應論以幫助犯同法第14條第1項之一般洗錢罪。        

【附件】
臺灣臺南地方檢察署檢察官起訴書
                                   109年度偵字第9050  號
                                   109年度偵字第10175 號
                                   109年度營偵字第1070號
　　被　　　告　黃湘芸　

上列被告等因違反洗錢防制法等案件，已經偵查終結，認應提起
公訴，茲將犯罪事實及證據並所犯法條分敘如下：
　　　　犯罪事實
一、黃湘芸、張立杰可預見將帳戶存簿、金融卡及密碼交付他人
    使用，恐為不法者充作詐騙被害人匯入款項之犯罪工具，並
    藉以逃避追查，竟仍分別基於縱有人利用其交付之帳戶作為
    實施詐欺取財犯行之犯罪工具以掩飾或隱匿詐欺犯罪所得，
    亦不違背其本意之洗錢及幫助詐欺取財犯意，而為下列行為
    。㈠黃湘芸於民國109年3月8日23時許，在位於臺南市永康區
    中華路統一超商華東門市，依每10日為一期，每個帳戶每期
    新臺幣（下同）1萬1,000元之租金，將其所申設臺灣新光商
    業銀行臺南分行帳號0000000000000號帳戶（下稱新光銀行
    帳戶）之提款卡，租借寄予真實姓名年籍不詳、LINE暱稱「美
    兒」之詐欺集團成員，並依對方指示修改提款卡密碼，容任
    該人及其所屬之詐騙集團持以犯罪使用。嗣詐騙集團取得上
    開帳戶後，共同意圖為自己不法之所有，基於詐欺取財之犯
    意聯絡，於附表一所示時間、方式，詐騙附表一所示之人，
    致其等陷於錯誤，而依指示於附表一所示時間匯款至黃湘芸
    新光銀行帳戶，嗣經吳育澄、侯喻錡發覺受騙並報警處理後
    ，始循線查悉上情。㈡張立杰…（同案被告張立杰租借帳戶之
    至被害人侯喻錡、鄭璧蓉匯款至其帳戶之犯罪事實部分，從
    略）…。
二、案經吳育澄訴由臺南市政府警察局第三分局，侯喻錡訴由臺
    南市政府警察局新營分局，暨鄭璧蓉訴由臺南市政府警察局
    歸仁分局報告偵辦。
        證據並所犯法條
一、被告黃湘芸、張立杰雖均坦承於上揭時、地，以上開租金代
    價將其申用之前開銀行帳戶之金融卡（密碼），租借寄給他
    人使用等情，惟均矢口否認有何洗錢及詐欺等犯行，被告黃
    湘芸辯稱：伊在臉書上看到求職廣告，伊加對方LINE，對方
    說公司是證券公司要租用帳戶，因為會員眾多，需要租用帳
    戶，因對方一直說不會有問題，伊以為是真的，才寄予對方
    云云；被告張立杰辯稱：伊在臉書看到兼職廣告，便加入對
    方的LINE，對方自稱「劉麗娟」，對方說是娛樂城公司，有
    各國註冊的會員，需要大量帳戶使用，並說不會觸法，僅要
    確認帳戶可正常使用，就會返還給伊，後來伊將帳戶分兩次
    寄送給「郭凱麗」云云。經查：
　㈠（告訴人吳育澄、侯喻錡、鄭璧蓉遭騙匯款至被告帳戶之證
    據說明，從略）
  ㈡被告2人固辯稱：提供前開銀行帳戶之目的以出租帳戶方式 工
    作，且有詢問是否是違法的，得到對方回應不會觸法，才信
    以為真，始交付上開銀行帳戶資料云云，然金融帳戶依我國現
    行法律規定，倘無經濟信用有重大瑕疵之情事，每個人均可
    以自己名義向金融業者申辦1個或多個金融帳戶供己之用，
    斷無以收購或承租之方式使用素昧平生之人之金融帳戶之理
    ，而僅有在欲隱匿自身交易金流財產時，才會有使用他人金
    融帳戶以規避政府機關或金融業者追查知情，又此類隱匿交
    易金流財產之情狀，衡諸常情，多與規避犯罪追緝相關，此
    般粗淺道理當為一般智識之人所得預見。本件被告2人雖辯
    稱係以出租帳戶方式兼職且對方使用話術讓其相信是合法的
    公司，惟觀諸被告2人分別與詐騙集團成員之對話內容，被
    告黃湘芸提及「因為會擔心」、「這個確定不是違法的吧」
    、「因為在網路上搜尋基本上都是違法的」等語，被告張立
    杰提及「因為詐騙案太多了多手還是會想確認可信度」「應
    該不會牽涉到銀行跟法律問題吧」等語，此有被告2人分別
    提出之通訊軟體LINE對話紀錄各1份在卷可憑，足認被告2人
    對提供帳戶給他人可能遭不法利用有所認識，猶提供帳戶，
    應認其有不確定故意，核其等所為，並未提供任何勞力，顯
    不能與因謀職而交付金融帳戶之行為等同視之，蓋因謀職而
    交付金融帳戶之人，主觀上預見將來匯入其金融帳戶之款項
    ，係其正當工作所得，姑不論被告2人於偵查中業已明言對
    方稱租用帳戶就有薪水等語，而任何事業目前在我國並無其
    他合法提供帳戶之工作性質，顯見被告2人當可預見對方所
    稱承租帳戶實欲藉以進行非法洗錢之用。
  ㈢今日一般人至金融機構開設帳戶並非難事，如非供犯罪之非
    法使用，衡情自無置自己名義帳戶不用，而取得他人帳戶使
    用之必要。且金融存款帳戶事關存戶個人財產權益之保障，
    其與存戶印鑑章結合，具高度專有性，除非本人或與本人親
    密關係者，難認有何理由可自由流通使用該存摺。再一般人
    皆有妥為保管防阻他人任意使用之認識，縱因特殊情況偶有
    交付他人使用之需，亦必然深入瞭解用途後再行提供以使用
    ，方符常情。而該等專有物品如落入不明人士手中，極易被
    利用為與財產有關之犯罪工具，此又係具備一般社會生活智
    識者皆能體察之常識。參以近年來詐欺者使用他人存摺作為
    指示被害人匯款工具之犯罪類型層出不窮，並廣經媒體報導
    批載，凡對社會動態尚非全然不予關注者均能知曉。而本件
    被告黃湘芸為大學三年級，有打工經驗，被告張立杰係大學
    畢業，均為具有相當智識程度之成年人，並非與社會隔絕之
    人，故憑其智識能力及社會生活經驗，對於不熟識之陌生人
    ，僅偶然在網路上加入LINE之不明人士告知有兼職機會，願
    以高價租用帳戶，其無庸付出任何勞力，即可獲得如此代價
    之情形，被告2人亦知對方係素未謀面之陌生人，交付帳戶
    可能有風險，竟逕自交付帳戶資料，又無任何控管對方濫用
    帳戶之手段，率爾將前開銀行帳戶提款卡交予他人使用，被
    告2人對上開帳戶將有可能會被利用作為實行詐欺犯罪之工
    具一事應有所預見，足認被告2人確有幫助他人詐欺取財之
    不確定故意甚明。綜上所述，被告2人前開辯解顯係卸責之
    詞，不值採信，其犯嫌足以認定。
二、按洗錢防制法於106年6月28日生效施行，依該法第2條第2款
    、第3條第2款規定，掩飾或隱匿犯罪所得之本質、來源、去
    向、所在、所有權、處分權或其他權益者，即構成洗錢行為
    。參諸該法第2條修正說明第3點「洗錢行為態樣，包含隱匿
    或掩飾該財產的真實性質、來源、所在地、處置、轉移、相
    關的權利或所有權之洗錢類型，例如提供帳戶以掩飾不法所
    得之去向，例如：販售帳戶予他人使用」，可知係因修正前
    對洗錢之定義過窄，難以有效防制洗錢，為擴大洗錢之定義
    ，乃含括洗錢之各階段行為。因此，是否為洗錢行為，自應
    就犯罪全部過程加以觀察，以行為人主觀上具有掩飾或隱匿
    其特定犯罪所得，與該特定犯罪之關聯性，使其來源形式上
    合法化，以逃避國家追訴、處罰之認知，客觀上有掩飾或隱
    匿特定犯罪所得之財物之具體作為者，即屬相當。又洗錢之
    前置犯罪完成，取得不法所得後所為隱匿或掩飾該財產的真
    實性質、來源、所在地、處置、轉移之行為，固為典型洗錢
    行為，然於犯罪人為前置犯罪時，即提供帳戶供犯罪人作為
    取得犯罪所得之工具，一樣會產生掩飾或隱匿該犯罪不法所
    得真正去向之洗錢效果，是本次修法乃於立法理由中明示提
    供帳戶以掩飾不法所得去向，即該當洗錢犯行。是核被告2
    人所為，均係犯洗錢防制法第2條第2款、第14條第1項之洗
    錢罪嫌及刑法第30條第1項前段、第339條第1項之幫助詐欺
    取財罪嫌。被告2人均係以一行為同時觸犯洗錢罪及幫助詐
    欺取財罪，為想像競合犯，請依刑法第55條前段規定，從一
    重之洗錢罪論處。
三、依刑事訴訟法第251條第1項提起公訴。
　　此　致
臺灣臺南地方法院
中　　華　　民　　國　　109 　年　　6 　　月　　23　　日
　　　　　　　　　            檢察官　吳  維  仁
本件證明與原本無異
中　　華　　民　　國　　109 　年　　6 　　月　　29　　日
　　　　　　　　　　　　　　　書記官  黃  琳  琳
【附表一】
編號 告訴人 詐騙方式 匯款時間 匯款金額（新臺幣） 匯款帳戶  1 吳育澄 詐騙集團成員於109年3月10日21時許，在臉書二手手機社團上刊登販售IPHONE手機之不實訊息，適吳育澄瀏覽該訊息後陷於錯誤，而依指示轉帳。 109年3月10日22時13分  9,000元 黃湘芸新光銀行帳戶  2 侯喻錡 詐騙集團成員於109年3月10日19時10分許，撥打電話予侯喻錡佯裝為愛上新鮮網站人員，佯稱：因誤認為經銷商將持續扣款，須依照指示操作云云，致侯喻錡陷於錯誤，而依指示操作轉帳。 109年3月10日22時 3萬元 黃湘芸新光銀行帳戶    109年3月10日22時2分 3萬元     109年3月10日22時4分 2萬6,000元  
【附表二】（共同被告張立杰部分，從略）